最高法院刑事判決　　　　　　　　　　　　　　　八十八年度台上字第六二三三號
　　上　訴　人　甲○○
右上訴人因偽造文書案件，不服台灣高等法院花蓮分院中華民國八十六年八月二十七
日第二審判決（八十六年度上訴字第一七九號，起訴案號：台灣花蓮地方法院檢察署
八十四年度偵續字第五二號），提起上訴，本院判決如左：
    主  文
原判決關於甲○○部分撤銷，發回台灣高等法院花蓮分院。
    理  由
本件原判決認定上訴人甲○○係花蓮市中國房屋仲介公司負責人，於民國八十二年二
月間受告訴人劉正惠委託（劉正惠授權其夫曾榮順出面處理），出售劉正惠所有坐落
花蓮縣吉安鄉○里○○街一○二巷十六號房地，係為他人處理事務之人，竟意圖為自
己不法之利益，與王素華（已判處罪刑確定）基於共同犯意之聯絡，推由王素華出面
佯裝購買該房地，而與曾榮順簽訂買賣契約書，約定總價金為新台幣（下同）四百五
十萬元。王素華先付定金十萬元，曾榮順乃將該房地所有權狀、劉正惠之印鑑、身分
證、印鑑證明書等證件交付王素華，以便辦理過戶手續。雙方並約定辦妥所有權移轉
登記，王素華取得所有權狀之翌日即至貸款銀行結清積欠之本金及利息，並應將尾款
交付劉正惠。詎上訴人、王素華在未依約交付尾款及經劉正惠或曾榮順之同意前，竟
基於概括之犯意，由王素華及明知前情並有犯意聯絡之上訴人之妻巫素蘭（未經起訴
）共同出面，於八十二年四月十日在花蓮縣吉安鄉○○路親春茶行內，擅自以劉正惠
之名義將該房地以四百九十九萬元之價格出售予不知情之莊育照，由不知情之代書戴
光尊繕妥不動產預約買賣契約書，並盜用所持有劉正惠之印鑑、加蓋於該契約書上之
出賣人欄及收到現金七十萬元。同年四月三十日，莊育照支付價款之面額一百二十萬
元之支票兌現後，由王素華於八十二年四月三十日在上開買賣契約書第十五頁之末以
劉正惠之名義書立收到餘款一百二十萬元之字據，並偽造劉正惠之署押，足以生損害
於劉正惠。嗣上訴人、王素華、巫素蘭將該偽造之買賣契約書及劉正惠之印鑑、身分
證、所有權狀等資料交予不知情之代書陳天來，以填載八十二年五月五日為原因發生
日期之土地、建築改良物買賣所有權移轉契約書，持以辦理所有權移轉登記予莊育照
指定之乃弟莊育城。使不知情之花蓮地政事務所承辦人員將此項不實之事項登載於土
地登記簿，足以生損害於地政機關對地籍管理之正確性及劉正惠等情。因而維持第一
審論處上訴人共同連續行使偽造私文書，足以生損害於公眾及他人罪刑部分之判決，
駁回上訴人在第二審之上訴。固非無見。
惟查，(一)、原判決事實欄認定上訴人以劉正惠名義偽造土地、建築改良物買賣所有權
移轉契約書，持以向花蓮地政事務所辦理所有權移轉登記予莊育城（見原判決第二頁
第三、四行）；但其理由論上訴人偽造土地、建築改良物買賣所有權移轉契約書
及「土地登記申請書」，持以辦理所有權移轉登記予莊育城等情（見原判決第二頁背
面第十五至十七行）。其事實欄並未認定上訴人併有偽造「土地登記申請書」之事實
，則其理由欄對此所為之論斷，自失所依據，且前後認定不一致，要屬理由矛盾之違
誤。(二)、偽造之署押，不問屬於犯人與否，應沒收之，刑法第二百十九條著有明文。
原審維持第一審判決，對王素華在不動產預約買賣契約書第十五項之末，以劉正惠名
義書立收到價款之字據上所偽造之劉正惠署押部分，認為應依法諭知沒收，固非無由
。但核閱該份不動產買賣契約書（見八十三年度偵字第三○六九號卷第十九頁背面）
所載，其契約當事人欄、及該契約第十四項記載買方保證在八十二年四月三十日付清
價款部分，均有「劉正惠」名義之署押，原判決既認定該份契約書係上訴人冒用劉正
惠名義簽訂，則此二署押理當同屬偽造，第一審及原審判決何以未併予諭知沒收，復
未說明不予沒收之理由，自屬違誤。(三)、依告訴人與王素華於八十二年三月二十三日
簽訂之不動產買賣契約書（見第二審卷第五十九頁）所載，其第九條之(1)約定：「甲
方（即王素華）得隨時帶客戶看房子、及銷售任意第三者並辦理過戶。」等語，倘告
訴人係將房地賣予王素華，為何又約定王素華可以隨時帶客戶去看房子，並得銷售予
其他人及辦理過戶﹖究係同意王素華轉賣﹖抑或授權王素華代為銷售﹖且該契約之末
附註又加記，雙方約定於八十二年八月三十一日以前由甲方繼續銷售等詞，該告訴
人既與王素華簽訂房地買賣契約，完成交易，已由王素華買受，又何以再約定於八十
二年八月三十一日以前仍由王素華銷售該房地﹖實不能無疑。究竟告訴人與王素華所
簽訂之不動產買賣契約書之雙方真意為何﹖是否隱藏有委託王素華或上訴人出賣該房
地予他人之用意﹖此與上訴人所辯，告訴人授權渠等得直接以告訴人之名義出賣該房
地並辦理過戶，故無背信或偽造文書等情，究否真實顯然有關。乃原審未深入審究明
白，致事實尚欠明瞭，本院無從為適用法律當否之判斷，尚嫌未盡調查能事。上訴人
上訴意旨，指摘原判決不當，非無理由，應認有發回更審之原因。
據上論結，應依刑事訴訟法第三百九十七條、第四百零一條，判決如主文。
中      華      民      國    八十八    年     十一     月      四      日
                              最高法院刑事第八庭
                                  審判長法官  吳  雄  銘
                                        法官  池  啟  明
                                        法官  石  木  欽
                                        法官  郭  毓  洲
                                        法官  吳  三  龍
      右正本證明與原本無異
                                              書  記  官
中      華      民      國    八十八    年     十一     月      八      日
